ACORDAO-COMPLETO-2349275

ACÓRDÃO 4118/2019 ATA 18/2019 - PRIMEIRA CÂMARA

VISTOS, relatados e discutidos estes autos de tomada de contas especial instaurada pelo Ministério do Turismo em desfavor de Chideto Toda, ex-prefeito de Pacaembu/SP, em razão da impugnação de despesas do Convênio 157/2010 (Siafi/Siconv 732383) , que tinha por objeto o apoio à realização do evento intitulado "23ª Festa do Peão de Boiadeiro de Pacaembu";
ACORDAM os Ministros do Tribunal de Contas da União, reunidos em sessão da Primeira Câmara, ante as razões expostas pelo Relator, em:
9.1. excluir Chideto Toda do rol de responsáveis das presentes contas;
9.2. com fundamento nos arts. 1º, inciso I, 16, inciso III, alíneas 'b' e 'c', e 19, da Lei 8.443/1992, julgar irregulares as contas de Siomara Berlanga Mugnai Neves e condená-la ao pagamento do débito discriminado a seguir, atualizado monetariamente e acrescido dos juros de mora devidos, calculado desde a data de ocorrência indicada até sua efetiva quitação, na forma da legislação vigente, fixando o prazo de 15 (quinze) dias, a contar do recebimento da notificação, para que seja comprovado, perante este Tribunal, o recolhimento da quantia ao Tesouro Nacional, nos termos do art. 23, inciso III, alínea "a", da referida Lei, c/c o art. 214, inciso III, alínea "a", do Regimento Interno do TCU:
	VALOR ORIGINAL (R$) 
	DATA DA OCORRÊNCIA

	100.000,00
	26/11/2010

9.3. com fundamento no art. 57 da Lei 8.443/1992, aplicar a Siomara Berlanga Mugnai Neves multa no valor de R$ 20.000,00 (vinte mil reais) , atualizado monetariamente desde a data do presente acórdão até a do efetivo recolhimento, se for pago após o vencimento, na forma da legislação vigente, fixando o prazo de 15 (quinze) dias, a contar do recebimento da notificação, para que seja comprovado, perante este Tribunal, o recolhimento da quantia ao Tesouro Nacional, nos termos do art. 23, inciso III, alínea "a", da referida Lei, c/c o art. 214, inciso III, alínea "a", do Regimento Interno do TCU;
9.4. com fundamento no art. 26 da Lei 8.443/1992, autorizar, se requerido, o pagamento da importância devida em até 36 (trinta e seis) parcelas mensais e consecutivas, fixando o prazo de 15 (quinze) dias, a contar do recebimento da notificação, para que seja comprovado, perante este Tribunal, o recolhimento da primeira parcela, e de 30 (trinta) dias, a contar da parcela anterior, para que seja comprovado o recolhimento das demais parcelas, devendo incidir sobre cada valor mensal os devidos acréscimos legais, na forma prevista na legislação vigente, além de alertar que a falta de comprovação do recolhimento de qualquer parcela importará no vencimento antecipado do saldo devedor, nos termos do art. 217 do Regimento Interno do TCU;
9.5. com fundamento no art. 28 da Lei 8.443/1992, autorizar, desde logo, a cobrança judicial das dívidas, caso não atendida a notificação;
9.6. com fundamento no art. 16, § 3º, da Lei 8.443/1992, c/c art. 209, § 7º, do Regimento Interno do TCU, remeter cópia deste acórdão à Procuradoria da República em São Paulo, para adoção das medidas que entender cabíveis;
9.7. dar ciência deste acórdão ao Ministério do Turismo e aos responsáveis.

Tomada de contas especial (TCE) instaurada pelo Ministério do Turismo (MTur) em desfavor de Chideto Toda, ex-prefeito de Pacaembu/SP, em razão da impugnação de despesas do Convênio 157/2010 (Siafi/Siconv 732383), que tinha por objeto o apoio à realização do evento intitulado 23ª Festa do Peão de Boiadeiro de Pacaembu.

Primeira Câmara

Município de Pacaembu - SP.

3. Responsáveis: Chideto Toda (XXX.511.968-XX); Siomara Berlanga Mugnai Neves (XXX.973.218-XX).

13.1. Ministros presentes: Benjamin Zymler (na Presidência), Bruno Dantas (Relator) e Vital do Rêgo.
13.2. Ministro-Substituto convocado: Marcos Bemquerer Costa.
13.3. Ministro-Substituto presente: Weder de Oliveira.

ACORDAO-COMPLETO-2393924

Acórdão 3185/2020 - Primeira Câmara

BRUNO DANTAS

Por registrar as principais ocorrências havidas no andamento do processo até o momento, resumindo os fundamentos das peças acostadas aos autos, adoto como relatório, com os ajustes necessários, a instrução do auditor da unidade instrutora (peça 43) :
"INTRODUÇÃO
1. Cuidam os autos de tomada de contas especial instaurada pelo Ministério do Turismo - MTur, em desfavor de Chideto Toda, ex-prefeito (gestões 2005-2008 e de 2009-2012) , em razão de irregularidades na execução física do objeto do Convênio 157/2010 (Siconv 732383) , celebrado com aquele órgão, o que motivou a reprovação da prestação de contas quanto aos recursos repassados ao município de Pacaembu/SP por força do referido instrumento.
HISTÓRICO
Convênio.
2. O convênio foi celebrado em 15/4/2010 com o objetivo de. apoiar a realização do evento intitulado '23ª Festa do Peão de Boiadeiro de Pacaembu', previsto para ser realizado no período de 15 a 18/4/2010 (peça 1, p. 19 e 49-85) .
3. Conforme disposto na cláusula quinta do termo de convênio, foram previstos R$ 105.000,00 para a execução do objeto, dos quais R$ 100.000,00 seriam repassados pelo concedente e R$ 5.000,00 corresponderiam à contrapartida (peça 1, p. 61) .
4. Os recursos federais foram repassados em uma única parcela, mediante a ordem bancária 10OB801621, no valor de R$ 100.000,00, emitida em 22/11/2010 (peça 1, p. 95) , e creditados na conta bancária específica em 26/11/2010 (peça 8, p. 9) , mais de sete meses após o evento.
5. O ajuste vigeu no período de 15/4/2010 a 20/2/2011, prorrogado por apostilamentos, e previa a apresentação da prestação de contas em até trinta dias após o termo final da vigência do ajuste, conforme cláusula quarta do termo de convênio (peça 1, p. 61 e 87-93) .
Relatórios técnicos do concedente
6. No Parecer Técnico 303/2010, de 15/4/2010 (peça 1, p. 19-25) , o Ministério do Turismo (MTur) concluiu que o objeto do convênio encontrava-se em consonância com os seus fins institucionais, tratando-se de evento a ser realizado no período de 15 a 18/4/2010, classificado como 'Evento Gerador de Fluxo Turístico', de acordo com a Portaria 153/2009 da referida pasta ministerial, em consonância com as metas do Plano Nacional de Turismo de 2007/2010, que visava consolidar a atividade turística apoiando a realização de eventos por meio de parcerias e da gestão descentralizada.
7. Não consta no processo analisado documentação que indique a ocorrência de fiscalização in loco do convênio por parte do Ministério do Turismo, pelo contrário, no Relatório de Tomada de Contas Especial 152/2014, o órgão trouxe a informação de que não houve (peça 1, p. 145) .
8. Na análise técnica do convênio, consignada na Nota Técnica de Análise 13/2013, de 5/2/2013 (peça 1, p. 99-107) , realizada quase dois anos depois da vigência do ajuste, a pasta ministerial concluiu que não haviam sido atendidos os requisitos de elegibilidade do convênio, estando a execução física reprovada, conforme constatações no item ressalvas técnicas. Nestas, observa-se que o fundamento da reprovação foi principalmente o fato de o evento objeto do convênio ter tido como escopo as comemorações do aniversário do município, além de não ter sido feita a prestação de contas dos ingressos vendidos, valores arrecadados e itens custeados com esses valores. Cabe transcrever os argumentos contidos no parecer:
'O artigo 16 da Portaria 153, de 06 de outubro de 2009 (em vigência no período de realização deste convênio) , prevê quais são as categorias de eventos considerados geradores de fluxo turístico e que estão autorizados, por isso, a receber apoio financeiro do Ministério do Turismo para sua realização. Dentre estes não constam eventos promovidos em razão de comemoração de aniversário de cidade ou de emancipação política de município. A partir de cópias de matérias Jornalísticas encaminhadas pelo convenente (fis. 193, 197, 325 e 326) e de pesquisa na internet (conforme material anexo) foi possível perceber que, embora tenha sido realizado em data diferente, o evento em questão teve o caráter de comemoração pelo 61º aniversário do município.
Portanto, o evento não poderia ter sido promovido com recursos deste Ministério.
Ressaltamos ainda que houve cobrança de ingressos, conforme mencionado nas matérias constantes nas folhas 177, 194, 198, 200 a 202, 275 e 326, não tendo sido feita, entretanto, a prestação de contas dos ingressos vendidos, valores arrecadados e itens custeados com esses valores, ao contrário, as matérias informam que os valores arrecadados foram revertidos a entidades de assistência social do município.' (sic) 
9. Em relação à análise financeira do convênio efetuada pelo MTur, esta não foi realizada, conforme se depreende da Nota Técnica de Reanálise 27/2013, de 7/2/2013 (peça 1, p. 119-123) , a qual se limitou a solicitar a devolução do valor repassado, tendo em vista a reprovação pela área técnica (Nota Técnica de Análise 13/2013) . Essa informação foi corroborada no expediente do ministério encaminhado à prefeitura noticiando a reprovação da execução física e a ausência de análise da regularidade da aplicação financeira (peça 1, p. 111-113) (...) 
Outros documentos
10. Verifica-se que houve o encaminhamento formal, em julho/2011, da prestação de contas final, embora não conste dos autos cópia da documentação correspondente (peça 1, p. 97) . No Siconv consta apenas parte da documentação (fotos e outros documentos) atinente à fase que antecedeu a formalização do convênio.
Relatório de Tomada de Contas Especial
11. No Relatório de Tomada de Contas Especial 152/2014 (peça 1, p. 143-149) , o MTur concluiu pela ocorrência de dano ao erário, correspondente à integralidade dos recursos federais repassados, em virtude de irregularidade na execução física do objeto. A responsabilidade foi atribuída a Chideto Toda (XXX.511.968-XX) , à época prefeito de Pacaembu/SP (gestões 2005-2008 e de 2009-2012) , signatário da avença e responsável pela realização das despesas com os recursos federais.
Controladoria-Geral da União
12. A Controladoria-Geral da União (CGU) , por meio do Relatório de Auditoria 1678/2014 (peça 1, p. 171-173) , atestou a presença dos elementos e requisitos normativos para o prosseguimento do feito e concluiu que Chideto Toda (XXX.511.968-XX) encontra-se em débito com a Fazenda Nacional pela integralidade dos recursos federais repassados no âmbito do convênio. Deixou assente que houve morosidade nos procedimentos de instauração destas contas, considerando que o fato gerador do prejuízo data de novembro de 2010 e que a emissão do relatório de TCE ocorreu em 1/4/2014.
13. Com base nas conclusões daquele relatório de auditoria, a CGU exarou o Certificado de Auditoria (peça 1, p. 175) e o Parecer do Dirigente do Órgão de Controle Interno (peça 1, p. 176) , conclusivos pela irregularidade das contas do responsável, constando ainda nos autos o pronunciamento ministerial (peça 1, p. 183) , em que o Ministro de Estado do Turismo declara haver tomado conhecimento das conclusões contidas nas aludidas peças.
Tribunal de Contas da União
14. Após exame inicial dos elementos contidos nos autos, a Secex/GO, em pareceres uniformes (peças 2-5) , realizou diligência ao MTur para que apresentasse cópia integral da documentação atinente à formalização e à prestação de contas da referida avença, acompanhada de todos os pareceres técnico e financeiro (em especial o relativo à análise da regularidade da aplicação financeira, ausente neste processo) .
15. Em resposta, o órgão federal prestou a informação de que a referida documentação constava em mídia digital (CD) que naquele momento encaminhava ao Tribunal (peça 6) , sendo tal documentação consecutivamente juntada aos autos (peças 7-10) .
16. Em seguida, na instrução constante à peça 11 foi realizada a análise da execução física e financeira do Convênio 157/2010 (Siconv 732383) , celebrado com o MTur. Em síntese, foi proposta a citação do responsável após se concluir que as irregularidades detectadas no processo que resultaram em débito poderiam ser resumidas em três: (i) não comprovação da correta e regular aplicação dos recursos provenientes do convênio; (ii) não comprovação dos valores arrecadados com a cobrança de ingressos; e (iii) indevida contratação por inexigibilidade de licitação.
16.1. No que diz respeito à não comprovação da correta e regular aplicação dos recursos provenientes do convênio, restou destacado (peça 11, item 27) que a análise financeira permitia constatar as seguintes ressalvas: (a) não comprovação dos pagamentos aos supostos prestadores de serviço; (b) ausência de nexo de causalidade entre as supostas despesas realizadas, os recursos federais conveniados e os recursos financeiros da contrapartida, que sequer foram demonstrados; e (c) contratações de prestadores de serviço antes da vigência do convênio. Com relação às ressalvas apontadas quanto à execução física do objeto (peça 11, item 29) , foram elencadas as seguintes ressalvas: (a) não comprovação efetiva da realização do evento/shows, por meio de fotografias de cada show e (ou) apresentação, filmagem, material de divulgação pós-evento (publicação em jornais, revistas ou reportagens televisivas) , de forma que fosse comprovada a efetiva realização do evento proposto (cláusula décima segunda, parágrafo segundo, alíneas 'd', 'f' e 'g' do termo de convênio - peça 1, p. 75-77) ; e (b) não comprovação dos serviços de locação dos itens de infraestrutura do evento (banheiro químico, tenda e som) , uma vez que não foram apresentadas fotografias e (ou) filmagem de cada item listado no plano de trabalho (cláusula décima segunda, parágrafo segundo, alíneas 'd', 'f' e 'g' do termo de convênio - peça 1, p. 75-77) . Ademais, a instrução (peça 11) registrou que a responsabilização deveria recair somente sobre o gestor municipal, considerando que não havia nos autos elementos que indicassem que as empresas contratadas efetivamente haviam recebido recursos financeiros (uma vez que não há cópia de depósito bancário/transferência ou dos cheques emitidos nos autos) , em especial os recursos do convênio.
16.2. Quanto a não comprovação dos valores arrecadados com a cobrança de ingressos, o exame técnico realizado destacou (peça 11, itens 37 e 39) que não houve a prestação de contas dos recursos auferidos com ingressos e outras receitas no evento e tampouco seu recolhimento à conta do Tesouro Nacional, tão somente o repasse de tais recursos a entidades do município, o que afronta a jurisprudência desta Corte de Contas ( item 9.5.2 do Acórdão 96/2008-TCU-Plenário) .
16.3. No que tange a indevida contratação por inexigibilidade de licitação, frisou-se (peça 11, item 50) que, em que pese constarem nos autos documentos atinentes à suposta contratação das apresentações artísticas, estas não haviam sido devidamente comprovadas, pelos seguintes motivos: (a) inconformidade na contratação - em face da ausência de contrato de exclusividade regular e (ou) de justificativa para considerar o músico contratado como artista consagrado, enquadrado na hipótese de inexigibilidade prevista no inciso III do art. 25 da Lei 8.666/1992; (b) não comprovação do efetivo recebimento do cachê por parte dos artistas, contrariando o termo de convênio (cláusula décima segunda, parágrafo primeiro, alínea 'pp' do termo de convênio) ; e (c) não apresentação de registros audiovisuais que permitissem atestar a participação das apresentações artísticas contratadas no evento em questão.
16.4. Destacou-se (peça 11, item 52) ainda que o ex-prefeito, Chideto Toda, na qualidade de signatário do convênio e dos contratos resultantes das inexigibilidades das licitações, deveria ser responsabilizado pelas supracitadas irregularidades, tendo sido ainda anexado à instrução a correspondente matriz de responsabilização, a qual indicava a conduta, o nexo de causalidade e a culpabilidade do responsável em relação a tais irregularidades.
17. Ato contínuo, a proposta de citação do ex-prefeito obteve parecer favorável da unidade técnica (peça 12) , o que impulsionou o encaminhamento do Ofício 1949/2016-TCU/Secex-GO (peça 14) , de 12/12/2016, cujo correspondente aviso de recebimento (peça 15) , de 23/12/2016, foi posteriormente juntado ao feito. Em seguida, foram juntadas procuração (peça 17) e a solicitação de prorrogação do prazo para a apresentação das alegações de defesa (peça 16) , peticionada por Henrique Bastos Marquezi (OAB/SP 97.087) em favor de Chideto Toda, a qual obteve parecer favorável da unidade técnica (peça 18) .
18. Foram acostados aos autos a resposta ao ofício de citação (peça 19) , cujo exame (peça 20) concluiu que o evento em nenhum momento fora realizado utilizando recursos públicos federais, até porque os recursos oriundos do ajuste somente foram repassados seis meses após a data de sua realização; e que, portanto, a conduta da então prefeita, responsável pela gestão dos recursos repassados, indicava o desvio dos recursos repassados pelo MTur aos cofres do ente municipal, os quais deveriam ter sido prontamente devolvidos aos cofres do Tesouro Nacional.
19. Fundamentou tal entendimento a documentação juntada aos autos por Chideto (uma declaração e o balanço publicado pela Comissão Organizadora no Jornal 'O Pacaembuense' - edição do dia 28 de maio de 2010; peça 19, p. 15-21) , que indicava que, para a realização do evento, recursos púbicos federais não haviam sido utilizados; e que recursos provenientes da venda de permanentes, ingressos, espaços publicitários (patrocinadores) , camarotes e espaços na praça de alimentação haviam custeado integralmente a festa (restando ainda um saldo de R$ 13.474,60 que havia sido repassado a entidades filantrópicas do município pela referida comissão) .
20. Foi impulsionada, em seguida, a citação da ex-prefeita para que apresentasse suas alegações de defesa e (ou) recolhesse aos cofres do Tesouro Nacional a totalidade dos recursos públicos federais repassados pelo convênio, assim como a exclusão de Chideto Toda do rol de responsáveis. Fundamentava tal encaminhamento o fato de que, se confirmada tal situação, havia obrigações imputáveis à pessoa responsável pela apresentação da prestação de contas, conforme previsto na Cláusula Terceira, II, alíneas 'aa' e 'jj', do termo do convênio (peça 1, p. 59) , que estabeleciam a obrigatoriedade de devolver os saldos não utilizados e de assegurar e comprovar que os valores arrecadados com a cobrança de ingressos em shows e eventos ou venda de bens e serviços produzidos ou fornecidos fossem revertidos para a consecução do objeto ou recolhidos à conta do Tesouro Nacional.
21. Ato contínuo, a proposta de citação da ex-prefeita obteve parecer favorável da unidade técnica (peças 21 e 22) , o que impulsionou o encaminhamento dos Ofícios 0213/2018-TCU/Secex-GO (peça 24) , de 14/3/2018, e 0214/2018-TCU/Secex-GO (peça 25) , de 14/3/2018, correspondentes à citação de Siomara Berlanga Mugnai Neves (ex-prefeita, responsável pela apresentação da prestação de contas e pelo repasse dos recursos do convênio para a conta corrente da Prefeitura de Pacaembu/SP) e à notificação de Chideto Toda acerca de sua exclusão do rol de responsáveis. Os avisos de recebimento (peça 26 e 31) foram posteriormente juntados ao feito.
22. Nesse ínterim houve a juntada de procuração (peças 27 e 32) e de solicitação de prorrogação do prazo para a apresentação das alegações de defesa (peças 28 e 29) , em favor de Siomara, a qual obteve parecer favorável da unidade técnica (peça 30) . Por fim, tempestivamente foram apresentadas as alegações de defesa (peça 34) em resposta ao ofício de citação, além de um conjunto de documentos (peças 35-42) , cuja integra é objeto de exame da presente instrução.
EXAME TÉCNICO
Alegações de defesa de Siomara
23. Preliminarmente, Siomara afirma: (i) que, embora a Festa do Peão seja realizada no mesmo mês de aniversário da cidade, os eventos não se relacionam; (ii) que anualmente o evento é realizado com apoio da prefeitura, que apenas cede o espaço, sendo as despesas e receitas com a Festa do Peão integralmente administradas pela comissão organizadora do evento; (iii) que, em 2010, em virtude do convênio firmado com o MTur, além de ceder o espaço, a prefeitura contribuiu para a realização do evento com as despesas descritas no plano de trabalho, no montante de R$ 105 mil (dos quais R$ 100.000,00 eram do MTur e R$ 5.000,00 corresponderiam à contrapartida da prefeitura) ; (iv) que, em virtude do atraso na liberação dos recursos pelo MTur, Chideto, prefeito ao tempo da realização do evento, efetivou o pagamento das despesas constantes no plano de trabalho com recursos da prefeitura (conforme documentação juntada - peça 39) ; (v) que, em face de os recursos apenas ingressarem na conta corrente do convênio sete meses após a data de realização do evento, período em que Chideto já estava afastado do cargo, Siomara, após consulta ao MTur (peça 34, p. 4) acerca da possibilidade de restituição dos valores aos cofres municipais, restituiu à Prefeitura de Pacaembu/SP os recursos dispendidos (antecipadamente) pelo ente municipal para o cumprimento das obrigações municipais assumidas por meio do convênio; (vi) que as despesas à época efetuadas por Chideto tinham como fonte a rubrica 'Transferências e Convênios Federais Vinculados'; e (vii) que, em razão de o objeto ter sido plenamente executado, com as despesas ordenadas e pagas pelo seu antecessor, após a apresentação da prestação de contas, não havia óbice à referida restituição.
24. A ex-prefeita, destaca ainda que após rejeitada a prestação de contas, em face desta não ter apresentado elementos que permitissem identificar a realização do evento e a cidade, foram encaminhados mais documentos; mas que o atual prefeito optou por não complementar a prestação de contas e impulsionou o ajuizamento de Ação Civil Pública contra Siomara por improbidade administrativa, além de instaurar uma Tomada de Contas Especial. Destaca que a referida ação por improbidade administrativa foi julgada improcedente, constando na documentação juntada sentença correspondente ao referido processo, na qual o magistrado afirma que Siomara não praticou ato de improbidade, uma vez que não deixou de apresentar a prestação de contas do convênio em evidência (peça 41, p. 3-5) .
25. Quanto à comprovação da realização do evento, Siomara apresenta um conjunto de elementos para comprovar sua efetiva realização (peças 35 e 42) : alvará autorizando a permanência de menores na festa expedida pelo juiz da comarca; vistoria do corpo de bombeiro; autorização da prefeitura; formulário da Polícia Militar; atestados e Anotações de Responsabilidade Técnica das obras; notícias divulgadas e publicações em jornais; e vídeo (peça 34 - itens não digitalizáveis) .
26. Com relação aos pagamentos efetuados, Siomara defende a tese de que as despesas foram ordenadas e liquidadas por Chideto e que, portanto, não pode ser responsabilizada. Informa que foram pagos (conforme previsto no plano de trabalho) : R$ 7.890,00 com a locação de som para a realização de shows entre 15 e 18 de abril/2010; R$ 7.920,00 com a locação de banheiros químicos e fossa séptica; R$ 33.690,00 com a contratação do show do cantor Michel Teló; R$ 32.500,00 com a contratação do show da dupla Jad e Jadson; e R$ 23.000,00 com a contratação de show da banda PE. Sustenta que o decurso de tempo prejudica a apresentação de defesa em eventos dessa natureza, mas que prestou contas dos recursos efetivamente empregados pelo município da consecução do objeto do ajuste.
27. No que diz respeito às receitas e despesas administradas pela comissão organizadora do evento, Siomara destaca que as demais despesas foram custeadas por meio de patrocínios e a venda de ingressos: boiadas, tropas e comitivas; locutores; palhaços; estrutura metálica para camarotes; outros três shows (Marco Antônio e Carlinhos; Fábio e Nando; Fernando Henrique e Renam) ; som para a arena; vestimenta das princesas; fogos de artifício; seguranças; equipe de brigadistas; comentaristas; juiz de rodeio; premiações; dentre outras. Informa ainda que a praça de alimentação do evento foi cedida a entidades municipais, sendo os recursos arrecadados e as correspondentes despesas divulgadas em balancetes.
28. Ao final, Siomara reforça: (i) que, embora a prestação de contas não tenha sido aprovada, esta poderia ter sido complementada tanto por Chideto, como pelo seu sucessor (que dispõe de todos os documentos) ; (ii) que efetivamente não houve dano ao erário, haja vista que o evento fora realizado e que os recursos federais foram utilizados para o ressarcir o ente municipal, o qual antecipou recursos próprios para o cumprimento do plano de trabalho pactuado; (iii) que quem se beneficiou do recurso federal repassado foi a Prefeitura de Pacaembu/SP, podendo ser aplicado, portanto, o disposto no art. 3º, da Decisão Normativa TCU 57/2004; (iv) mas que eventual irregularidade formal apurada não é suficiente para caracterizar dano ao erário, considerando que os recursos foram empregados pelo município, conforme previsto no plano de trabalho pactuado; e (v) que não agiu de má-fé, nem de forma descuidada, ou mesmo descumpriu seus deveres, não sendo possível lhe imputar culpa.
Análise
29. As alegações de defesa apresentadas por Siomara são parcialmente procedentes e devem ser consideradas. Com efeito, antes da análise pontual das alegações de defesa apresentadas, impõe resgatar todos os indícios de irregularidade que impulsionaram a instauração do processo tomada de contas especial, uma vez que o exame de tais alegações exige o cotejamento das potenciais irregularidades com as condutas dos gestores da Prefeitura de Pacaembu/SP.
30. Desta feita, conforme apropriadamente pontuado no item 16 da presente instrução, as irregularidades detectadas no processo que ensejaram a imputação de débito integral ao ajuste decorreram resumidamente: (i) da não comprovação da efetiva prestação dos serviços de locação dos itens de infraestrutura do evento, assim como da regularidade da contratação e realização dos shows, além da não comprovação da regularidade/adequabilidade dos correspondentes pagamentos efetuados; (ii) de contratações de prestadores de serviço antes da vigência do convênio; e (iii) da ausência de nexo de causalidade entre as despesas realizadas e os recursos federais repassados, assim como o fato de na prestação de contas não constarem os recursos auferidos com ingressos e outras receitas no evento.
31. Especificamente com relação aos serviços constantes no plano de trabalho, primeiramente há que se destacar a situação sui generis do caso em exame: houve uma divisão de obrigações entre a Prefeitura de Pacaembu/SP e a comissão organizadora da Festa do Peão, ficando cada uma responsável pelas receitas e despesas correspondentes à sua obrigação. Nesse sentido, a princípio, a Prefeitura de Pacembu/SP foi responsável exclusivamente pelas obrigações pactuadas no plano de trabalho constante no termo de convênio, enquanto a comissão organizadora da festa foi responsável pela arrecadação de todas as receitas e pela execução de todas as demais despesas. Enfim, de certa forma não houve ingerência da Prefeitura de Pacaembu/SP na gestão da parte que era obrigação da comissão organizadora.
32. Nada obstante, conforme informado por Siomara, entidades municipais também assumiram a praça de alimentação do evento, sendo os recursos arrecadados e as correspondentes despesas divulgadas em balancetes. Ou seja, houve ainda outras receitas e despesas assumidas pelo ente municipal que não foram contabilizadas, mas que, a princípio, não exigem análise mais aprofundada em face de usualmente tais ações gerarem prejuízo ou, eventualmente, saldos insignificantes.
33. Pois bem, foram trazidos aos autos (peça 35 e 42) : alvará autorizando a permanência de menores na festa expedida pelo juiz da comarca; vistoria do corpo de bombeiro; autorização da prefeitura; formulário da Polícia Militar; atestados e Anotações de Responsabilidade Técnica das obras; notícias divulgadas e publicações em jornais; e vídeo (peça 34 - itens não digitalizáveis) . Tratam-se de elementos materialmente capazes de caracterizar que o evento efetivamente ocorreu, embora haja obrigações acessórias constantes no termo de convênio que não tenham sido objetivamente cumpridas ao tempo da apresentação da prestação de contas por Siomara, como a apresentação de vídeos comprovando a realização da festa (Cláusula Décima Segunda, Parágrafo Segundo, alíneas 'e' e 'f', do termo do convênio - peça 1, p. 53) e a contabilização das receitas auferidas e despesas realizadas pela comissão organizadora do evento (Cláusula Terceira, II, alíneas 'aa' e 'jj', do termo do convênio - peça 1, p. 75) .
Não comprovação da efetiva prestação dos serviços de locação dos itens de infraestrutura do evento, assim como da regularidade da contratação e realização dos shows, além da não comprovação da regularidade/adequabilidade dos correspondentes pagamentos efetuados.
34. Quanto à comprovação dos gastos atrelados às despesas previstas no plano de trabalho, Siomara apresenta os contratos celebrados pelo ente municipal (todos entre 8 e 9 de abril de 2010; peça 39, p. 15-18, 24-28, 33-35 e 44-50) , assim como os empenhos realizados (indicando como fonte a rubrica 'Transferências e Convênios Federais Vinculados'; peça 39, p. 2-11) , notas fiscais e pagamentos (realizados em abril de 2010) .
35. Enfim, conforme jurisprudência desta Corte de Contas, algumas das contratações realizadas (as quais não poderiam, a princípio, terem sido realizadas por meio de inexigibilidade de licitação) e as correspondentes formas de pagamento (uma vez que deveria ter sido comprovado o efetivo recebimento do cachê por parte dos artistas) afrontam a legislação vigente. Nada obstante, embora tais questões possam ser questionadas, não se pode deixar de reconhecer que as referidas contratações ocorreram e que os pagamentos foram efetuados. Tal entendimento se alinha ao disposto no Acórdão 9056/2017-TCU-Primeira Câmara, de relatoria do Ministro Bruno Dantas, o qual estabelece que 'o descasamento temporal entre os recursos aportados e as despesas realizadas dificulta, mas não configura óbice intransponível ao estabelecimento do nexo de causalidade, sendo possível comprová-lo por outros meios que permitam, ainda que indiretamente, asseverar que o destino dos recursos foi realmente aquele previsto na norma ou no ajuste firmado'.
36. Trata-se, portanto, de situação que caracteriza a execução física e financeira do objeto (item 33, retro) , a qual impede a imputação de débito integral ao gestor responsável, autorizando tão somente a imputação de débito parcial (questão a seguir abordada - itens 38 a 43) e multa por descumprimento dos seguintes dispositivos contratuais (Cláusula Terceira, II, alíneas 'oo' e 'pp', do termo do convênio - peça 1, p. 59-61) : ausência de contrato de exclusividade regular e (ou) de justificativa para considerar o músico contratado como artista consagrado, enquadrado na hipótese de inexigibilidade prevista no inciso III do art. 25 da Lei 8.666/1992; não comprovação do efetivo recebimento do cachê por parte dos artistas; e não confecção dos registros audiovisuais que permitam atestar a participação das apresentações artísticas contratadas para a festa. Especificamente com relação a essas questões, como as contratações e a execução do evento ocorreram enquanto o ex-prefeito estava à frente da gestão da municipalidade, Chideto é quem deve ser responsabilizado.
Contratações de prestadores de serviço antes da vigência do convênio
37. O fato de a Prefeitura de Pacaembu/SP ter impulsionado as contratações antes da vigência do convênio não é por si só uma irregularidade. Consubstancia esse entendimento o fato de o termo de convênio ter sido celebrado em 15/4/2010 e de o período da festa ser entre 15 e 18/4/2010. Ou seja, o convenente não pode ser penalizado pela inércia do concedente, uma vez que o plano de trabalho foi apresentado um mês antes, em 16/3/2010 (peça 1, p. 17) . Ademais, não é razoável o órgão concedente celebrar o convênio na data da realização do evento, sem que haja tempo hábil para a realização de nenhuma contratação, e consecutivamente penalizar o convenente por ter impulsionado contratações antes do termo inicial de vigência do convênio. O Acórdão 1296/2015-TCU-Plenário, de relatoria do Ministro José Múcio, inclusive estabelece um precedente ao estabelecer que 'a utilização de licitação realizada antes da celebração do convênio pode ocorrer se for possível a atualização dos preços, nos limites da Lei 8.666/1993, e do projeto, sem a descaracterização do objeto licitado'. No mesmo sentido, o Acórdão 1343/2015-TCU-Segunda Câmara, de relatoria do Ministro André de Carvalho, alarga esse precedente ao estabelecer que 'nos casos em que não seja possível assegurar que a proposta vencedora da licitação é a mais vantajosa para a administração, é irregular o aproveitamento de certame já realizado para a execução de convênio celebrado posteriormente'. Por fim, o Acórdão 163/2015-TCU-Segunda Câmara, de relatoria do Ministro André de Carvalho, estabelece que '´é aceitável que a licitação e a contratação de serviços que componham o objeto do convênio ocorram antes da assinatura do termo de ajuste, tendo em vista a expectativa do recebimento dos recursos federais'. Não se trata, portanto, de questão que imponha sanções ao convenente ou a seus representantes.
Ausência de nexo de causalidade entre as despesas realizadas e os recursos federais repassados; e o fato de na prestação de contas não constarem os recursos auferidos com ingressos e outras receitas no evento.
38. As informações e os documentos apresentados por Siomara demonstram o que de fato ocorreu: a utilização de recursos municipais para a realização das despesas pactuadas no plano de trabalho e a consecutiva separação da gestão do evento em duas partes (uma envolvendo obrigações da Prefeitura de Pacaembu/SP e outra envolvendo obrigações da comissão organizadora da Festa do Peão) .
39. Com efeito, tal sistemática se destoa das obrigações assumidas pelo ente municipal em virtude do convênio, haja vista que está previsto na Cláusula Terceira, II, alíneas 'a' e 'jj', do termo do convênio (peça 1, p. 59) que a convenente deveria devolver os saldos não utilizados, além de assegurar e comprovar que os valores arrecadados com a cobrança de ingressos em shows e eventos ou venda de bens e serviços produzidos ou fornecidos fossem revertidos para a consecução do objeto ou recolhidos à conta do Tesouro Nacional. Nesse sentido, considerando que houve duas contabilidades paralelas (uma realizada pela prefeitura, atinente às obrigações assumidas no plano de trabalho, e outra realiza pela comissão organizadora do evento, atrelada às demais despesas realizadas e receitas auferidas para a realização da festa) , a apropriada prestação de contas exige a junção dessas duas contabilidades.
40. Nessa esteira, uma vez que constam nos autos uma declaração da referida comissão e o balanço publicado no Jornal 'O Pacaembuense' (edição do dia 28 de maio de 2010; peça 19, p. 15-21) , pode-se afirmar com relativa segurança que houve um saldo positivo de R$ 13.474,60 decorrente da gestão realizada pela comissão organizadora do evento, o qual foi indevidamente repassado pela referida instituição a entidades filantrópicas do município. Tal montante, conforme as regras definidas no termo de convênio, deveria ter sido depositado em conta do Tesouro Nacional, assim como as receitas e despesas geridas pela comissão organizadora do evento deveriam compor a prestação de contas que fora apresentada.
41. Enfim, o fato de as receitas auferidas e despesas realizadas pela comissão organizadora do evento não constarem na prestação de contas apresentada por Siomara é uma das irregularidades formais observadas e previamente já destacadas (item 36, retro) . Outrossim, em atenção às disposições constantes no termo de convênio, era obrigação de Siomara, na condição de prefeita de Pacaembu/SP, unificar a contabilização das despesas auferidas com a execução do objeto do convênio com as despesas realizadas e as receitas auferidas pela comissão organizadora do evento. Portanto, as alegações defesa apresentadas por Siomara devem ser parcialmente acatadas, mas persiste débito correspondente ao saldo positivo obtido pela comissão organizadora do evento (R$ 13.474,60) , o qual deveria ter sido repassado à conta corrente do convênio e, posteriormente, devolvido aos cofres do Tesouro Nacional.
42. Nesse sentido, em que pese reste evidenciado no feito que à ex-prefeita não tenha se beneficiado (havendo transferido a totalidade do recurso para as contas da prefeitura) , a falha observada impulsiona a imputação do débito à gestora em face do disposto no parágrafo único, art. 70, da Constituição Federal (que determina que todos os que utilizem, arrecadem, guardem, gerenciem ou administrem dinheiros, bens e valores públicos ou pelos quais a União responda, ou que, em nome desta, assuma obrigações de natureza pecuniária prestarão contas) c/c o disposto no art. 71, inc. II, do mesmo dispositivo legal (que confere competência ao TCU para julgar as contas daqueles que derem causa a perda, extravio ou outra irregularidade de que resulte prejuízo ao erário público) .
43. Nessa esteira, convém destacar que a jurisprudência desta Corte de Contas é no sentido de que o gestor deve ser responsabilizado pelo débito (prejuízo causado ao erário público) quando suas ações ou omissões sejam as causas da irregularidade que tenha resultado no débito apurado. Ademais, o disposto no art. 3º, da Decisão Normativa TCU 57/2004 não pode ser utilizado em defesa de Siomara, haja vista que, caso se admitisse deixar de responsabilizar a ex-prefeita, a devolução do valor aos cofres do Tesouro Nacional seria de responsabilidade do ente municipal, de forma que não é possível considerar que este tenha sido beneficiado pela irregularidade que enseja a imputação de débito. Logo, o débito existente, corresponde ao saldo positivo apontado no balanço publicado pela comissão organizadora do evento (R$ 13.474,60) , é de responsabilidade de Siomara, não podendo ser integralmente acatadas as alegações de defesa apresentadas.
CONCLUSÃO
44. O débito apurado no feito é de R$ 13.474,60, correspondente à parcela da execução do objeto conveniado não contabilizada na prestação de contas apresentada por Siomara, na qual consta saldo positivo correspondente à diferença entre as receitas auferidas e as despesas realizadas pela comissão organizadora do evento (entidade não pertencente à estrutura administrativa da Prefeitura de Pacaembu/SP) . Enseja, portanto, a imputação de débito no referido montante a Siomara, cujas alegações de defesa foram examinadas na presente instrução e parcialmente acatadas, afastando o débito integral do montante repassado pelo MTur para a execução do ajuste.
45. É ainda necessária a realização de audiência dos gestores responsáveis em decorrência de outras falhas formais observadas durante a execução do convênio:
45.1. De Chideto, em face da ausência de contrato de exclusividade regular e (ou) de justificativa para considerar os músicos contratados como artistas consagrados, enquadrados na hipótese de inexigibilidade prevista no inciso III do art. 25 da Lei 8.666/1992; em razão da não comprovação do efetivo recebimento do cachê por parte dos artistas (Cláusula Terceira, II, alíneas 'oo' e 'pp', do termo do convênio - peça 1, p. 59-61) ; e por não ter impulsionado a criação de registros audiovisuais que permitam atestar a participação das apresentações artísticas contratadas no evento em questão (Cláusula Décima Segunda, Parágrafo Segundo, alíneas 'e' e 'f', do termo do convênio - peça 1, p. 53) ; e
45.2. De Siomara, em razão de, ao tempo da apresentação da prestação de contas, não ter encaminhado vídeos comprovando a realização do evento (Cláusula Décima Segunda, Parágrafo Segundo, alíneas 'e' e 'f', do termo do convênio - peça 1, p. 53) ; e em face de não ter contabilizado as receitas auferidas e as despesas realizadas pela comissão organizadora do evento (Cláusula Terceira, II, alíneas 'aa' e 'jj', do termo do convênio - peça 1, p. 75) .
46. Os argumentos de defesa não lograram êxito em afastar a imputação de débito à responsável. Nada obstante, impedem a imputação de débito integral, haja vista que lograram êxito em demonstrar a realização do evento e o nexo de causalidade entre as despesas realizadas e os recursos repassados. No tocante à aferição da ocorrência de boa-fé, conforme determina o mandamento contido no § 2º do art. 202 do RI/TCU, entende-se que constam dos autos elementos que permitem reconhecê-la na conduta de Siomara (itens 38 a 43) . Assim, deve-se rejeitar parcialmente as alegações de defesa de Siomara, fixando-lhe novo e improrrogável prazo para o recolhimento da importância devida ao cofre credor, acrescida de atualização monetária, conforme disposto no art. 202, § 3º, do RI/TCU.
OUTRAS INFORMAÇÕES
47. A Secex-GO atua nestes autos em virtude da Portaria-Segecex 22/2015, que transfere estoque de processos de tomada de contas especial relacionados à Subfunção de Governo Turismo entre algumas secretarias de controle externo.
PROPOSTA DE ENCAMINHAMENTO
48. Ante o exposto, submetem-se os autos à consideração superior com a proposta de:
48.1. realizar a audiência de Chideto Toda (XXX.511.968-XX) , ex-prefeito de Pacamebu/SP, com fundamento nos arts. 10, § 1º, e 12, incisos I e III, da Lei 8.443/1992 c/c o art. 202, incisos I e III, do RI/TCU, para que, no prazo de quinze dias, apresente razões de justificativa quanto às irregularidades detalhadas a seguir:
48.1.1)  Irregularidade: ausência de contrato de exclusividade regular e (ou) de justificativa para considerar os músicos contratados como artista consagrado, enquadrado na hipótese de inexigibilidade prevista no inciso III do art. 25 da Lei 8.666/1992; não comprovação do efetivo recebimento do cachê por parte dos artistas; e ausência de registros audiovisuais que permitam atestar a participação das apresentações artísticas contratadas no evento;
48.1.2)  Conduta: ter realizado contrato de exclusividade irregular; não ter comprovado o recebimento do cachê pelos artistas contratados; e não ter impulsionado a confecção de registros audiovisuais que permitam atestar a participação das apresentações artísticas contratadas no evento;
48.1.3)  Dispositivos violados: Convênio 157/2010 (Siconv 732383) , Cláusula Terceira, II, alíneas 'oo' e 'pp', e Cláusula Décima Segunda, Parágrafo Segundo, alíneas 'e' e 'f'.
48.2. realizar a audiência de Siomara Berlanga Mugnai Neves (XXX.973.218-XX) , ex-prefeita de Pacamebu/SP, com fundamento nos arts. 10, § 1º, e 12, incisos I e III, da Lei 8.443/1992 c/c o art. 202, incisos I e III, do RI/TCU, para que, no prazo de quinze dias, apresente razões de justificativa quanto às irregularidades detalhadas a seguir:
48.2.1)  Irregularidade: não constar na prestação de contas apresentada vídeos comprovando a realização do evento, nem a contabilização das receitas auferidas e das despesas realizadas pela comissão organizadora do evento;
48.2.2)  Conduta: não ter encaminhado vídeos comprovando a realização do evento, nem ter contabilizado as receitas auferidas e as despesas realizadas pela comissão organizadora do evento na prestação de contas apresentada;
48.2.3)  Dispositivos violados: Convênio 157/2010 (Siconv 732383) , Cláusula Décima Segunda, Parágrafo Segundo, alíneas 'e' e 'f', e Cláusula Terceira, II, alíneas 'aa' e 'jj'."
2.	Por sua vez, o titular da unidade instrutora, com a anuência do Ministério Público junto ao TCU (peça 45) , se manifestou nos seguintes termos (peça 44) :
"Cuidam os autos de tomada de contas especial instaurada pelo Ministério do Turismo - MTur, em desfavor de Chideto Toda, ex-prefeito (gestões 2005-2008 e de 2009-2012) , em razão de irregularidades na execução física do objeto do Convênio 157/2010 (Siconv 732383) , celebrado com aquele órgão, o que motivou a reprovação da prestação de contas quanto aos recursos repassados ao município de Pacaembu/SP por força do referido instrumento.
2. Na última instrução (peça 43) auditor consignou um débito de R$ 13.474,60, correspondente à parcela da execução do objeto conveniado não contabilizada na prestação de contas apresentada por Siomara Berlanga Mugnai Neves, ex-prefeita, na qual consta saldo positivo correspondente à diferença entre as receitas auferidas e as despesas realizadas pela comissão organizadora do evento (entidade não pertencente à estrutura administrativa da Prefeitura de Pacaembu/SP) , além de propor audiência aos ex-prefeitos municipais.
3. Quanto a esta conclusão, divirjo, com as devidas vênias, por força dos argumentos que ora apresento. Incialmente destaco que não houve fiscalização in loco do convênio por parte do Ministério do Turismo (peça 1, p. 145) , que reprovou sua execução física, principalmente pelo fato de o evento objeto do convênio ter tido como escopo as comemorações do aniversário do município, além de não ter sido feita a prestação de contas dos ingressos vendidos, valores arrecadados e itens custeados com esses valores (Nota Técnica de Análise 13/2013, de 5/2/2013 - peça 1, p. 99-107) . Cabe transcrever os argumentos contidos no parecer:
'O artigo 16 da Portaria 153, de 06 de outubro de 2009 (em vigência no período de realização deste convênio) , prevê quais são as categorias de eventos considerados geradores de fluxo turístico e que estão autorizados, por isso, a receber apoio financeiro do Ministério do Turismo para sua realização. Dentre estes não constam eventos promovidos em razão de comemoração de aniversário de cidade ou de emancipação política de município. A partir de cópias de matérias Jornalísticas encaminhadas pelo convenente (fis. 193, 197, 325 e 326) e de pesquisa na internet (conforme material anexo) foi possível perceber que, embora tenha sido realizado em data diferente, o evento em questão teve o caráter de comemoração pelo 61º aniversário do município.
Portanto, o evento não poderia ter sido promovido com recursos deste Ministério.
Ressaltamos ainda que houve cobrança de ingressos, conforme mencionado nas matérias constantes nas folhas 177, 194, 198, 200 a 202, 275 e 326, não tendo sido feita, entretanto, a prestação de contas dos ingressos vendidos, valores arrecadados e itens custeados com esses valores, ao contrário, as matérias informam que os valores arrecadados foram revertidos a entidades de assistência social do município.'
4. No âmbito desta unidade técnica, análise efetuada em instrução anterior (peça 20, p. 6) assim consigna:
'26. Enfim, conforme os novos elementos trazidos aos autos, resta caracterizado que Siomara Berlanga Mugnai Neves (XXX.973.218-XX) , que assumiu a prefeitura em 15 de outubro de 2010 e concluiu a Gestão 2009-2012, é a responsável pela prestação de contas do Convênio 157/2010 (Siconv 732383) . Outrossim, há prova nos autos de que o objeto do ajuste foi completamente custeado com recursos oriundos de receitas relacionadas ao próprio evento, de forma que o recurso repassado pelo MTur deveria ter sido completamente devolvido por Siomara aos cofres do Tesouro Nacional.' (grifo nosso) 
5. Assim, não há que se falar em 'ressarcimento aos cofres municipais' por quitação de despesas que deveriam ser custeadas com recursos do convênio firmado com o MTur, pois inviabiliza a verificação do nexo de causalidade entre os recursos repassados e o objeto executado.
6. A jurisprudência desta Corte de Contas é clara em rejeitar tal procedimento (Acórdão 2959/2018-TCU-Plenário, relatoria Ministro Walton Alencar Rodrigues) :
'5.11. Ademais, verificou-se que os valores ora questionados foram repassados ao convenente a título de ressarcimento, após a realização do evento, o que é proibido. O repasse dos recursos em data posterior à execução do objeto e o pagamento de despesas já realizadas violam o estabelecido no art. 42, caput, da Portaria Interministerial 127/2008 e os princípios da legitimidade, da economicidade, da moralidade e da eficiência.
5.12. Tal fato caracteriza mero ressarcimento de valores aos convenentes por eventuais despesas pagas antes do recebimento, o que contraria o art. 42, caput, da Portaria Interministerial 127/2008 (dispõe que a liberação de recursos obedecerá ao cronograma de desembolso previsto no Plano de Trabalho) . Esse também é o entendimento encontrado na jurisprudência desta Corte (Acórdão 7307/2013-TCU-Primeira Câmara (Rel. Exmo. Min. Valmir Campelo) e 829/2014 - Plenário (Rel. Exmo. Min. Marcos Bemquerer) .
5.13. No que tange à utilização de recursos públicos para eventos privados, comerciais e lucrativos, de acesso pago e restrito, o Acórdão 96/2008-TCU-Plenário (Rel. Exmo. Min. Benjamin Zymler) havia determinado ao Ministério do Turismo que não apoiasse eventos de interesse fundamentalmente privado, sob pena de caracterizar subvenção social a entidade privada, que é vedada pela Lei de Responsabilidade Fiscal e pelo caput do art. 16 da Lei 4.320/1964. Portanto, houve afronta aos normativos citados e aos princípios da legitimidade, da economicidade, da moralidade e da eficiência e à essência da natureza jurídica da entidade (organização de interesse público sem fins lucrativos) . O objeto do convênio, festa junina, é evento de interesse predominantemente privado, inclusive, geralmente, com cobrança de ingressos.'
7. Cabe destacar que Siomara Berlanga Mugnai Neves (XXX.973.218-XX) foi devidamente citada 'em face da ocorrência de desvio dos recursos repassados por força do Convênio 157/2010 (Siconv 732383) , celebrado com o Ministério do Turismo para a realização do evento intitulado '23ª Festa do Peão de Boiadeiro de Pacaembu', uma vez que o referido evento fora integralmente realizado sem a utilização dos recursos repassados (utilizando recursos arrecadados com a venda de permanentes, ingressos, espaços publicitários destinados a patrocinadores, camarotes e espaços na praça de alimentação) e que apenas seis meses após a realização do evento foram repassados os recursos provenientes do ajuste ao município, de forma que era de conhecimento da referida gestora tal situação fática, sendo um agravante o fato de a responsável não ter impulsionado a correspondente devolução dos recursos quando do término da vigência do instrumento de transferência', e que esta não logrou êxito em justificar a não devolução dos recursos federais repassados. Assim, em face da presente análise, proponho rejeitar as alegações de defesa apresentadas por Siomara Berlanga Mugnai Neves, uma vez que não foram suficientes para sanear as irregularidades a ela atribuídas.
8. Ademais, inexistem nos autos elementos que demonstrem sua boa-fé ou a ocorrência de outros excludentes de culpabilidade. Desse modo, suas contas devem, desde logo, ser julgadas irregulares, nos termos do art. 202, § 6º, do Regimento Interno/TCU, procedendo-se à sua condenação em débito e à aplicação da multa prevista no art. 57 da Lei 8.443/1992.
9. Isto posto, reformulo a proposta apresentada na instrução anterior, configurando-a nos seguintes termos:
a) rejeitar as alegações de defesa apresentadas por Siomara Berlanga Mugnai Neves (XXX.973.218-XX) ;
b) com fundamento nos arts. 1º, inciso I, 16, inciso III, alínea 'c' c/c os arts. 19 e 23, inciso III, da mesma Lei, e com arts. 1º, inciso I, 209, inciso III, 210 e 214, inciso III, do Regimento Interno, que sejam julgadas irregulares as contas de Siomara Berlanga Mugnai Neves (XXX.973.218-XX) , ex-prefeita de Pacamebu/SP, e condená-la ao pagamento da quantia a seguir especificada, com a fixação do prazo de quinze dias, a contar da notificação, para comprovar, perante o Tribunal (art. 214, inciso III, alínea 'a', do Regimento Interno) , o recolhimento da dívida aos cofres do Tesouro Nacional, atualizada monetariamente e acrescida dos juros de mora, calculados a partir das datas discriminadas, até a data do recolhimento, na forma prevista na legislação em vigor.
	VALOR ORIGINAL (R$) 
	DATA DA OCORRÊNCIA

	100.000,00
	26/11/2010

Valor atualizado até 25/1/2019: R$ 195.960,02
c) autorizar o pagamento da dívida de Siomara Berlanga Mugnai Neves em 36 parcelas mensais e consecutivas, nos termos do art. 26 da Lei 8.443/1992 c/c o art. 217 do Regimento Interno, fixando-lhe o prazo de quinze dias, a contar do recebimento da notificação, para comprovar perante o Tribunal o recolhimento da primeira parcela, e de trinta dias, a contar da parcela anterior, para comprovar o recolhimento das demais parcelas, devendo incidir sobre cada valor mensal, atualizado monetariamente, os juros de mora devidos, na forma prevista na legislação em vigor;
d) autorizar, desde logo, nos termos do art. 28, inciso II, da Lei 8.443/1992, a cobrança judicial da dívida caso não atendida a notificação;
e) encaminhar cópia da deliberação ao Procurador-Chefe da Procuradoria da República em Goiás, nos termos do § 3º do art. 16 da Lei 8.443/1992 c/c o § 7º do art. 209 do Regimento Interno do TCU, para adoção das medidas cabíveis; e comunicar-lhe que o relatório e o voto que a fundamentarem podem ser acessados por meio do endereço eletrônico www.tcu.gov.br/acordaos e que, caso haja interesse, o Tribunal pode enviar-lhe cópia desses documentos sem qualquer custo."
É o relatório.

Camila Mugnai Neves (233.545/OAB-SP), representando Siomara Berlanga Mugnai Neves, e Henrique Bastos Marquezi (97.087/OAB-SP), representando Chideto Toda.

Procurador Sergio Ricardo Costa Caribé.

TOMADA DE CONTAS ESPECIAL. CONVÊNIO. MINISTÉRIO DO TURISMO. REALIZAÇÃO DE EVENTO. IMPUGNAÇÃO DAS DESPESAS. CITAÇÃO. OBJETO DO CONVÊNIO CUSTEADO POR RECEITAS DO PROPRIO EVENTO. EXCLUSÃO DE GESTOR QUE NÃO RECEBEU OS RECURSOS FEDERAIS. REJEIÇÃO DAS ALEGAÇÕES DE DEFESA. IRREGULARIDADE DAS CONTAS. DÉBITO. MULTA.

TOMADA DE CONTAS ESPECIAL (TCE)

Secretaria de Controle Externo de Tomada de Contas Especial (SecexTCE).

Trata-se de tomada de contas especial (TCE) instaurada pelo Ministério do Turismo (MTur) em desfavor de Chideto Toda, ex-prefeito de Pacaembu/SP, em razão da impugnação de despesas do Convênio 157/2010 (Siafi/Siconv 732383) , que tinha por objeto o apoio à realização do evento intitulado "23ª Festa do Peão de Boiadeiro de Pacaembu".
O convênio foi firmado no valor de R$ 105.000,00, sendo R$ 100.000,00 à conta do órgão concedente e R$ 5.000,00 referentes à contrapartida da entidade convenente. Os recursos federais foram creditados na conta específica do convênio em 26/11/2010 (peça 8, p.9) .
Na fase interna da TCE, o órgão concedente concluiu pela impugnação de despesas, devido à irregularidade na execução física, conforme consignado nas notas técnicas 13/2013 e 27/2013 e no relatório de TCE 152/2014.
No âmbito do TCU, foi promovida, inicialmente, a citação do ex-prefeito Chideto Toda.
Em alegações de defesa, Chideto Toda argumentou que, apesar de ter sido responsável pela assinatura do convênio com o MTur, em 15/4/2010, e de estar no comando da Prefeitura de Pacaembu/SP ao tempo da realização da 23ª Festa do Peão de Boiadeiro de Pacaembu, nos dias 14, 15, 16, 17, e 18 de abril de 2010, não participou da utilização dos recursos repassados, nem participou da correspondente prestação de contas, porque estava afastado do cargo, em cumprimento a decisão proferida nos autos da Ação Civil Pública de número 469/2001 (Processo 411.01.2001.00047-0) , com trâmite na 1ª Vara Judicial da Comarca de Pacaembu. Informou, ainda, que a então vice-prefeita, Siomara Berlanga Mugnai Neves, assumiu a prefeitura em 15 de outubro de 2010, juntando-se os documentos comprobatórios.
Após o exame de tais alegações, a unidade instrutora excluiu o ex-prefeito do rol de responsáveis (peça 20) e citou Siomara Berlanga Mugnai Neves. Em sua análise de mérito, a unidade instrutora concluiu pela rejeição das alegações de defesa da ex-prefeita e propôs julgar suas contas irregulares, com a imputação de débito e a aplicação da multa prevista no art. 57 da Lei 8.443/1992.
Corroboro as análises empreendidas pela unidade instrutora, as quais contaram com a anuência do Ministério Público junto ao TCU, razão pela qual incorporo os fundamentos apresentados às minhas razões de decidir.
Preliminarmente, Chideto Toda logrou demonstrar que o recebimento dos valores do convênio se deu na gestão de Siomara Berlanga Mugnai Neves, cabendo a ela a prestação das contas, como examinado pela unidade instrutora (peça 20) . Razão pela qual acolho a proposta de sua exclusão do rol de responsáveis.
No tocante a Siomara Berlanga Mugnai Neves, de fato, diversas irregularidades macularam as presentes contas.
Os documentos relativos às contratações do evento demonstram que os pagamentos foram realizados em abril de 2010. Contudo, os recursos federais foram creditados na conta da prefeitura apenas em 26/11/2010, mais de sete meses após a realização da 23ª Festa do Peão de Boiadeiro de Pacaembu (prevista para o período de 15 a 18/4/2010) . Além disso, houve cobrança de ingressos sem a prestação de contas dos valores arrecadados e dos itens eventualmente com eles custeados.
Tais circunstâncias demonstram que o recurso público não foi necessário para a realização do evento. Aliás, sequer seria possível verificar o nexo de causalidade entre eles e as despesas decorrentes do evento. Logo, a única conduta esperada da gestora seria a devolução dos recursos federais ao Tesouro Nacional, o que não ocorreu.
Nesse cenário, exsurge o dever de julgar irregulares as contas de Siomara Berlanga Mugnai Neves, imputando-lhe débito e aplicando-lhe multa, com amparo nos arts. 19 e 57 da Lei Orgânica do TCU.
Ante o exposto, voto por que o Tribunal adote o Acórdão que ora submeto à deliberação deste Colegiado.
TCU, Sala das Sessões Ministro Luciano Brandão Alves de Souza, em 4 de junho de 2019.
Ministro BRUNO DANTAS
Relator